ACORDAO-COMPLETO-2523387

ACÓRDÃO 697/2022 ATA 11/2022 - PLENÁRIO

VISTOS, relatados e discutidos estes embargos de declaração opostos pela Construtora Queiroz Galvão S.A. contra o Acórdão 2316/2021-TCU-Plenário por meio do qual o Tribunal desconsiderou a personalidade jurídica da empresa Construtora Queiroz Galvão S.A., determinou a citação da empresa, de sua controladora e de seu administrador, em razão de superfaturamento execução das obras de terraplenagem da Refinaria Abreu e Lima - Refinaria do Nordeste (Rnest) , bem como determinou, cautelarmente, a indisponibilidade de bens financeiros e não financeiros da empresa, 
ACORDAM os Ministros do Tribunal de Contas da União, reunidos em sessão do Plenário, ante as razões expostas pelo Relator, em:
9.1. nos termos dos arts. 32, inciso II, e 34 da Lei 8.443/1992, conhecer e acolher os embargos de declaração opostos pela Construtora Queiroz Galvão S.A.;
9.2. revogar a medida cautelar de indisponibilidade de bens decretada por meio do item 9.7 do Acórdão 2316/2021-TCU-Plenário;
9.3. dar ciência desta deliberação à embargante e aos demais responsáveis, pessoas físicas e jurídicas, alcançados pela medida adotada no item 9.7 do Acórdão 2316/2021-TCU-Plenário, ora revogada; 
9.4. reconhecer a perda de objeto dos embargos, agravos e petições apresentados pelas empresas Galvão Engenharia S.A., Galvão Participações S.A., Queiroz Galvão S.A., Novonor S.A. e Construtora Norberto Odebrecht S.A. e por Jean Alberto Luscher Castro, Márcio Faria da Silva, Rogério Santos Araújo e Marcelo Bahia Odebrecht nas peças 248-251, 257-262, 264, 325-328, 356 e 362;
9.5. após as comunicações processuais, encaminhar os autos ao gabinete do Relator para prosseguimento do feito.

Embargos de declaração oposto contra o Acórdão 2316/2021 - Plenário.

Petróleo Brasileiro S.A.

3. Embargante: Construtora Queiroz Galvão S.A. (33.412.792/0001-60).

Augusto Nardes.

13.1. Ministros presentes: Ana Arraes (Presidente), Walton Alencar Rodrigues, Benjamin Zymler, Augusto Nardes, Aroldo Cedraz, Bruno Dantas (Relator), Jorge Oliveira e Antonio Anastasia.
13.2. Ministro que alegou impedimento na Sessão: Augusto Nardes.
13.3. Ministros-Substitutos presentes: Augusto Sherman Cavalcanti, Marcos Bemquerer Costa, André Luís de Carvalho e Weder de Oliveira.

ACORDAO-COMPLETO-2534857

Acórdão 2286/2022 - Plenário

QUEIROZ GALVAO S A

BRUNO DANTAS

Ministro Bruno Dantas.

Trata-se de embargos de declaração opostos pela Construtora Queiroz Galvão S.A contra o Acórdão 2316/2021-TCU-Plenário por meio do qual este Tribunal desconsiderou a personalidade jurídica da empresa Construtora Queiroz Galvão S.A., determinou a citação da empresa, de sua controladora e de seu administrador, em razão de superfaturamento execução das obras de terraplenagem da Refinaria Abreu e Lima - Refinaria do Nordeste (Rnest) , bem como determinou, cautelarmente, a indisponibilidade de bens financeiros e não financeiros da empresa.
Em breve síntese a empresa alega que a deliberação embargada teria incorrido em omissão ao não realizar sua oitiva previamente à desconsideração da personalidade jurídica e à adoção da medida cautelar de indisponibilidade de bens. Segundo a Construtora, a não realização da oitiva iria de encontro ao posicionamento majoritário desta Corte e a julgado do STF (MS 32494 MC/DF) e teria atentado contra o seu direito ao contraditório e à ampla defesa.
Afirma que haveria omissão do Acórdão quanto à caracterização do fumus boni iuris para a adoção da cautelar, já que não teria sido realizada a individualização das condutas e do débito imputado às pessoas jurídicas.
Argumenta que a decisão seria omissa em demonstrar, no caso concreto, que a holding Queiroz Galvão S.A. teria efetivamente contribuído para a ocorrência dos ilícitos, motivo pelo qual não poderia ter sido alcançada pela medida cautelar.
Segundo a embargante, a responsabilidade das holdings pelos atos praticados por suas subsidiárias somente passou a ser objetiva com a edição da Lei 12.846/2013, que entrou em vigor em 29/1/2014. O acórdão embargado teria sido omisso, portanto, em analisar o fato de que as condutas que ensejaram a instauração da tomada de contas especial terem derivado de acontecimentos anteriores à edição dessa lei. Portanto, a mera ausência de fiscalização descrita no item 9.5.12 do Acórdão 2316/2021-TCU-Plenário não seria suficiente para ensejar a responsabilização solidária da controladora. Tal entendimento teria sido adotado por esta Corte no âmbito dos Acórdão 909/2021-TCU-Plenário, ambos sob relatoria do Ministro Vital do Rêgo.
Argumenta que haveria omissão desta Corte em não adotar procedimento administrativo que estabelece a necessidade de relaxamento de cautelar em relação a empresas que apresentem posicionamento colaborativo, o que, segundo a Construtora Queiroz Galvão, seria o seu caso.
Embora o relator tenha reconhecido, no acórdão embargado, a existência de proposta de colaboração por parte da CQG, não haveria menção sobre a suposta necessidade de relaxamento da cautelar em relação à empresa, o que configuraria omissão.
A empresa alega que acórdão também teria sido omisso ao não especificar os bens e a proporção, para cada uma das empresas, holdings e diretores, em que seria realizada a indisponibilidade de bens. Segundo a embargante, a ausência dessas limitações violaria o princípio da proporcionalidade e representaria excesso na aplicação da cautelar (Acórdão 1563/2020-TCU-Plenário, relator Ministro Vital do Rêgo) .
Na hipótese de não serem conferidos efeitos infringentes aos embargos, a empresa indica, para fins de cumprimento da cautelar, as ações da empresa Guarany Siderurgia e Mineração S.A., cujo valor (R$ 171,5 milhões) superaria, em muito, o débito total imputado no âmbito destes autos.
Finalizando seu expediente, a empresa faz os seguintes pedidos:
"Requer-se o conhecimento e o provimento dos embargos de declaração, a fim de que, sanadas as omissões, seja integrado o r. acórdão embargado, podendo ser atribuídos efeitos modificativos ao julgado, na forma das razões ora delineadas. 
Requer-se, ainda, na hipótese remota de ser mantida a medida cautelar, o que se admite apenas em razão da oportunidade processual, que a indisponibilidade de bens recaia sobre as ações da Guarany Siderurgia e Mineração S.A. que constituem ativos suficientes a suplantarem a integralidade da cautelar."
	É o Relatório.

Elisabete Barbosa Ruberto (169.700/OAB-RJ) e outros, representando Petróleo Brasileiro S.A.; Pedro Ivo Rodrigues Velloso Cordeiro (23944/OAB-DF) e outros, representando Construtora Queiroz Galvão S.A.; João Victor Adorno Haidamus (400.011/OAB-SP) e outros, representando Construtora Norberto Odebrecht S.A.; Tathiane Vieira Viggiano Fernandes (27.154/OAB-DF), representando Consórcio Terraplenagem; Alexandre Aroeira Salles (28.108/OAB-DF), representando Marcelo Bahia Odebrecht; David Grunbaum Ambrogi (25.055/OAB-DF), Jessica Wiedtheuper (50.669/OAB-DF) e outros, representando Erton Medeiros Fonseca; Daniel Vieira Bogéa Soares (34.311/OAB-DF), Guilherme Henrique Magaldi Netto (4.110/OAB-DF) e outros, representando Leonel Queiroz Vianna Neto; Daniel Vieira Bogéa Soares (34.311/OAB-DF), Guilherme Henrique Magaldi Netto (4.110/OAB-DF) e outros, representando Eduardo Hermelino Leite; Daniel Vieira Bogéa Soares (34.311/OAB-DF), Antônio Henrique Medeiros Coutinho (34.308/OAB-DF) e outros, representando Construções e Comércio Camargo Correa S.A.; Cicero Augusto Alves dos Santos (384.369/OAB-SP), Isamara Guimaraes Campos Lobianco (157194/OAB-RJ) e outros, representando Construtora Norberto Odebrecht S.A.; Fernanda Leoni (330251/OAB-SP), representando Mover Participações S.A.; Renata Machado de Araujo Machado (38097/OAB-DF), representando Ildefonso Colares Filho; Daniel Vieira Bogéa Soares (34.311/OAB-DF), Guilherme Henrique Magaldi Netto (4.110/OAB-DF) e outros, representando Joao Ricardo Auler; Alexandre Aroeira Salles (28.108/OAB-DF), Patrícia Guercio Teixeira Delage (90.459/OAB-MG) e outros, representando Márcio Faria da Silva; Alexandre Aroeira Salles (28.108/OAB-DF), Patrícia Guercio Teixeira Delage (90.459/OAB-MG) e outros, representando Rogério Santos de Araújo; Daniel Vieira Bogéa Soares (34.311/OAB-DF), Guilherme Henrique Magaldi Netto (4.110/OAB-DF) e outros, representando Dalton dos Santos Avancini; Sofia Cavalcanti Campelo (42072/OAB-PE), representando Odebrecht S.A.; Eduardo Stevanato Pereira de Souza (209.047/OAB-SP), Marilia Gabriel Moreira Pires (375.122/OAB-SP) e outros, representando Galvão Engenharia S.A.; Luis Gustavo Rodrigues Flores (27.865/OAB-PR), Antonio Augusto Lopes Figueiredo Basto (16.950/OAB-PR) e outros, representando Pedro José Barusco Filho; Tathiane Vieira Viggiano Fernandes (27.154/OAB-DF), representando Consórcio Refinaria Abreu e Lima; Antônio Perilo de Sousa Teixeira Netto (21.359/OAB-DF), representando José Sérgio Gabrielli de Azevedo; Eduardo Stevanato Pereira de Souza (209.047/OAB-SP), Marilia Gabriel Moreira Pires (375.122/OAB-SP) e outros, representando Galvao Participações S.A.; Bruno Moreira Kowalski (271.899/OAB-SP), representando Jean Alberto Luscher Castro; José Roberto Manesco (61.471/OAB-SP), Lucas Cherem de Camargo Rodrigues (182.496/OAB-SP) e outros, representando Queiroz Galvão S.A.

Subprocurador-Geral Paulo Soares Bugarin.

TOMADA DE CONTAS ESPECIAL. OBRAS DE TERRAPLENAGEM DA REFINARIA ABREU E LIMA - REFINARIA DO NORDESTE (RNEST). PETROBRAS. CONSÓRCIO TERRAPLENAGEM. SUPERFATURAMENTO DECORRENTE DE SOBREPREÇO. ABUSO DAS PERSONALIDADES JURÍDICAS E DESVIO DA FINALIDADE DAS EMPRESAS CONSORCIADAS. DESCONSIDERAÇÃO DAS PERSONALIDADES JURÍDICAS. CITAÇÕES. AGRAVO. CONHECIMENTO E PROVIMENTO. REVOGAÇÃO DA DECRETAÇÃO DE INDISPONIBILIDADE DE BENS PARA A AGRAVANTE. EMBARGOS DE DECLARAÇÃO. CONHECIMENTO. ACOLHIMENTO PARA REVOGAR O ITEM 9.7 DO ACÓRDÃO 2.316/2021-TCU-PLENÁRIO. RECONHECER A PERDA DE OBJETO DE PEDIDOS DE RECONSIDERAÇÃO, EMBARGOS DE DECLARAÇÃO E OUTRAS PETIÇÕES RELACIONADAS À DECRETAÇÃO DE INDISPONIBILIDADE DE BENS.

TOMADA DE CONTAS ESPECIAL (TCE)

Secretaria Extraordinária de Operações Especiais em Infraestrutura (SeinfraOperações).

Na sessão de 29/9/2021, submeti a este Plenário proposta de acórdão para apreciação de tomada de contas especial acerca do superfaturamento nas obras de terraplenagem na Refinaria Abreu e Lima (Acórdão 2316/2021-TCU-Plenário) .
Na ocasião, embora não constasse da proposta de encaminhamento da Secretaria, determinei a indisponibilidade de bens das empresas Construtora Norberto Odebrecht S.A., Construtora Queiroz Galvão S.A., Construções e Comércio Camargo Corrêa e Galvão Engenharia S.A., bem como dos diretores estatutários, controladores e holdings, alcançados por meio do instituto da desconsideração da personalidade jurídica.
A medida cautelar foi incluída no acórdão, por minha iniciativa, no intuito de assegurar o ressarcimento ao erário dos valores desviados, os quais somavam R$ 20 milhões em valores originais, R$ 40 milhões em valores atualizados até a data daquela decisão.
Numa segunda oportunidade, propus ao Plenário a revogação da medida em relação à empresa Construções e Comércio Camargo Corrêa S.A. e à sua holding Mover Participações S.A. (Acórdão 2791/2021-TCU-Plenário) , tendo em vista a colaboração da empresa perante o Tribunal e a celebração de acordos de leniência.
Considerando as decisões trazidas pelo Ministro Substituto Marcos Bemquerer Costa na data de hoje (TCs Processo 042.937/2021-3 e Processo 042.939/2021-6) , em que propõe a revogação da indisponibilidade de bens das empresas Queiroz Galvão S.A. e Construtora Queiroz Galvão S.A., proferida por meio do Acórdão 2446/2021-TCU-Plenário.
Considerando as informações das unidades instrutoras desta Corte no sentido de que tal providência tem se mostrado pouco efetiva, tornando o controle mais custoso do que os benefícios advindos da medida.
Considerando, ainda, as recentes decisões do Tribunal nessa mesma linha, julgo que a medida mais apropriada é conhecer e acolher os embargos opostos pela Construtora Queiroz Galvão S.A. (peças 232-233) e conceder efeitos infringentes no sentido revogar as medidas cautelares de indisponibilidade de bens proferidas por meio do item 9.7 do Acórdão 2316/2021-TCU-Plenário, tornando sem objeto os embargos, agravos e petições apresentados pelas empresas Galvão Engenharia S.A., Galvão Participações S.A., Queiroz Galvão S.A., Novonor S.A. e Construtora Norberto Odebrecht S.A. e por Jean Alberto Luscher Castro, Márcio Faria da Silva, Rogério Santos Araújo e Marcelo Bahia Odebrecht nas peças 248-251, 257-262, 264, 325-328, 356 e 362.
Por fim, insta esclarecer que esta decisão não repercute na desconsideração da personalidade jurídica efetuada por meio dos subitens 9.1, 9.2, 9.3 e 9.4 do Acórdão 2316/2021-TCU-Plenário, tendo em vista que a adoção dessa medida está em sintonia com a jurisprudência deste Tribunal em casos análogos, a exemplo do que foi feito nos Acórdãos 2.014/2017, 874/2018, 1.421/2019 e 2.930/2021, do Plenário, todos da minha relatoria.
Ante o exposto, voto por que este Tribunal adote a minuta de acórdão que submeto à deliberação deste Colegiado.
TCU, Sala das Sessões, em tagDataSessao.
Ministro BRUNO DANTAS 
Relator